臺灣高雄地方法院民事判決　九十一年度訴字第一七○○號
　　原　　　告　嘉義縣鹿草鄉農會
　　法定代理人　丁○○
　　訴訟代理人　丙○○
　　被　　　告　戊○○
　　　　　　　　乙○○
　　訴訟代理人　甲○○
右當事人間撤銷贈與等事件，本院判決如左：
    主    文
被告戊○○與乙○○間於民國九十年九月五日，就坐落高雄市○○區○○段八二０地
號土地（地目建、面積六四點一平方公尺、權利範圍：全部），及其上同段三六六建
號，門牌號碼高雄市三民區○○○路五六六巷二十三弄十八號之建物（權利範圍：全
部）所為贈與之債權行為及移轉所有權行為應予撤銷。
被告戊○○應就前項土地及建物，於民國九十年九月十二日經高雄市政府地政處三民
地政事務所以夫妻贈與為原因所為之所有權移轉登記予以塗銷。
訴訟費用由被告負擔。
    事實及理由
一、本件被告經合法通知，均無正當理由未於最後言詞辯論期日到場，經核無民事訴
    訟法第三百八十六條各款所列情形，爰依原告之聲請，由其一造辯論而為判決。
二、原告主張：訴外人林陳秀玉於民國八十七年十月十三日，邀同被告乙○○為連帶
    保證人，向原告借款二百萬元，約定於九十二年十月十三日清償，訴外人林陳秀
    玉僅繳納利息至八十九年五月十二日止，即未再為清償，依約定債務已視為全部
    到期，被告乙○○尚積欠原告本金二百萬元及自八十九年五月十三日起至清償日
    止，按年息百分之八點七五計算之利息，並自八十九年六月十四日起至清償日止
    ，逾期在六個月以內者，按上開利率百分之十，逾期超過六個月者，按上開利率
    百分之二十計算之違約金未為清償，經原告聲請支付命令確定。詎原告欲聲請強
    制執行之際發現，被告乙○○為逃避原告執行求償，竟於九十年九月十二日將坐
    落高雄市○○區○○段八二０地號土地（下稱系爭土地）及其上同段三六六建號
    ，門牌號碼高雄市三民區○○○路五六六巷二十三弄十八號之房屋（下稱系爭房
    屋，二者合稱系爭房地）之所有權以夫妻贈與為原因，辦理移轉登記於其妻即被
    告戊○○名下，實有損害原告債權。又被告乙○○除積欠原告系爭借款外，另尚
    欠原告借款二百八十萬元及其利息、違約金未繳納，其就該筆貸款並提供坐落嘉
    義縣鹿草鄉龜佛山重劃小段四０三地號（權利範圍全部）及同鄉○○○段松竹小
    段二八六地號（權利範圍全部）之二筆土地設定抵押權，惟經原告聲請台灣嘉義
    地方法院強制執行，於九十一年八月九日進行第三次拍賣，其拍賣底價已不足清
    償該筆債權，為此爰依民法第二百四十四條之規定，請求撤銷被告間之詐害債權
    行為，並請求塗銷登記等語。於本院聲明：如主文所示。
三、被告則以：被告乙○○固不爭執尚欠原告系爭借款二百萬元之事實，惟原告並未
    釋明其贈與行為如何有礙於原告之債權，且未調查其是否無其他財產可供執行，
    而被告戊○○並非系爭借款之當事人，無撤銷贈與之條件存在，是原告主張撤銷
    詐害行為為無理由等語置辯。於本院聲明：駁回原告之訴。
四、原告主張：訴外人林陳秀玉於八十七年十月十三日，邀同被告乙○○為連帶保證
    人，向原告借款二百萬元，約定於九十二年十月十三日清償，訴外人林陳秀玉僅
    繳納利息至八十九年五月十二日止，即未再為清償，依約定已視為全部到期，被
    告乙○○尚積欠原告本金二百萬元及自八十九年五月十三日起至清償日止，按年
    息百分之八點七五計算之利息，並自八十九年六月十四日起至清償日止，逾期在
    六個月以內者，按上開利率百分之十，逾期超過六個月者，按上開利率百分之二
    十計算之違約金未為清償，經原告聲請支付命令確定。而被告乙○○已於九十年
    九月十二日將系爭房地之所有權以夫妻贈與為原因，辦理移轉登記於被告戊○○
    名下，又被告乙○○除積欠原告系爭借款外，另尚欠原告借款二百八十萬元及其
    利息、違約金未繳納，其就該筆貸款並提供坐落嘉義縣鹿草鄉龜佛山重劃小段四
    ０三地號（權利範圍全部）及同鄉○○○段松竹小段二八六地號（權利範圍全部
    ）之二筆土地設定抵押權，惟經原告聲請台灣嘉義地方法院強制執行，於九十一
    年八月九日進行第三次拍賣仍未拍定，目前由原告聲請進入特別拍賣程序之事實
    ，業據提出借據、本院九十年度促字第一五五一一號支付命令暨確定證明書、建
    物登記謄本、土地登記謄本、台灣嘉義地方法院九十一年七月八日嘉院興民九十
    執毅字第九四一四號拍賣公告、九十一年八月十二日通知及公告各一份為證，且
    為被告所不爭執，是堪信原告此部分之主張為真實。惟原告主張被告間之贈與及
    所有權移轉登記行為已損及其債權等語，為被告所否認，並以前揭情詞置辯，經
    查：
　（一）、按「債務人所為之無償行為，有害及債權者，債權人得聲請法院撤銷之；
　　　　　債務人之行為非以財產為標的，或僅有害於以給付特定物為標的之債權者
　　　　　，不適用前項規定」民法第二百四十四條第一項、第三項定有明文。是債
　　　　　權人聲請法院撤銷債務人之無償行為之要件為：(一)須債務人曾為法律行為
　　　　　；(二)須債務人之行為以財產為標的；(三)須債務人之行為有害及債權。其中
　　　　　所謂「債務人有害及債權」者，係指(1)詐害行為須為債務成立後所為者：
　　　　　詐害行為當時，債務雖未屆清償期，債權人亦得行使撤銷權。(2)須債務人
　　　　　陷於無資力：最高法院四十五年台上字第一三一六號判例固稱不以債務人
　　　　　因其行為致陷於無資力為限，然該判例所指係特定債權之情形，惟已經修
　　　　　正後增列民法第二百四十四條第三項之規定所排除，是仍須以債務人陷於
　　　　　無資力為要件。又保證債務之所謂連帶，係指保證人與主債務人負同一債
　　　　　務，對於債權人各負全部給付之責任者而言，此就民法第二百七十二條第
　　　　　一項規定連帶債務之文義參照觀之甚明。則連帶保證人既與主債務人對於
　　　　　債權人負同一債務，連帶保證人於連帶保證契約成立後，與債權人之債權
　　　　　債務關係即已發生，其所有之財產即為債權人之總擔保，如所為處分財產
　　　　　之行為有害及債權者，即屬詐害行為，債權人當可聲請法院撤銷之，以保
　　　　　全債務人之責任財產。查被告乙○○於訴外人林陳秀玉於八十七年十月十
　　　　　三日向原告借款時擔任連帶保證人乙節，業如上述，則被告乙○○與主債
　　　　　務人負同一債務，而居於債務人之地位，無待於主債務人遲延給付時，始
　　　　　與債權人之間始發生債權債務關係，且被告二人間就系爭房地所為之不動
　　　　　產移轉行為係屬贈與乙節，有系爭房地及建物登記謄本各一份為證，觀諸
　　　　　上述登記謄本上就系爭房地之移轉登記原因皆載明為夫妻贈與，則被告間
　　　　　就系爭房地不動產移轉自屬無償行為，此亦為被告所不爭執（見本院九十
　　　　　一年七月十八日言詞辯論筆錄），是被告二人間之無償贈與行為係於被告
　　　　　乙○○應負上開連帶保證債務後所為，且屬以財產為標的之法律行為甚明
　　　　　。
　（二）、又本院依職權向財政部高雄市國稅局三民稽徵所函查有關被告乙○○之歸
　　　　　戶財產查詢清單，可知被告乙○○於九十年九月十二日將系爭房地贈予被
　　　　　告戊○○之後，雖尚有土地六筆，分別為：(1)嘉義縣鹿草鄉○○○段一三
　　　　　五之一地號（權利範圍0.33333、面積九四點三三平方公尺、公告現值十
　　　　　七萬九千二百二十七元）(2)嘉義縣鹿草鄉○○○段一三五之二地號（權利
　　　　　範圍0.16666、面積二三點六六平方公尺、公告現值四萬四千九百五十四
　　　　　元）(3)嘉義縣鹿草鄉○○○段一九五地號（權利範圍0.02314、面積一零
　　　　　四點二四平方公尺、公告現值七萬八千一百八十元）(4)嘉義縣鹿草鄉○○
　　　　　○段松竹小段二八六地號（權利範圍全部、面積二二九一平方公尺、公告
　　　　　現值一百七十一萬八千二百五十元）(5)嘉義縣鹿草鄉○○○段重劃小段四
　　　　　０三地號（權利範圍全部、面積二二四一平方公尺、公告現值一百六十八
　　　　　萬零七百五十元）(6)嘉義縣鹿草鄉○○○段一二五地號（權利範圍
          0.06944、面積七九點七八平方公尺、公告現值十五萬一千五百八十二元
          ），有土地登記謄本四份及財政部高雄市國稅局三民稽徵所九十一年九月
          九日財高國稅三所服字第九一００一四一０二號函暨所附歸戶財產清單一
          紙附卷可稽，足見上開土地僅(4)(5)二筆土地較有價值，其公告現值合計為
          三百三十九萬九千元，惟因被告乙○○尚欠原告借款二百八十萬元及其利
          息、違約金，該筆借款係以(4)(5)二筆土地設定抵押權提供擔保，經原告聲
          請台灣嘉義地方法院強制執行，於九十一年八月九日進行第三次拍賣仍未
          拍定，其公告最低拍賣底價合計二百八十三萬六千元，目前已由原告聲請
          進入特別拍賣程序之情，已如前述，顯見(4)(5)二筆土地將來縱經拍定，於
          清償執行費用及土地增值稅後，原告就該筆債權或已無法完全獲償，遑論
          尚有餘額清償系爭借款債權，此外上開(1)(2)(3)(6)四筆土地之公告現值合計
          僅約四十五萬三千九百四十三元，亦與原告之債權顯不相當。是以，被告
          乙○○之其餘資產業已不足清償積欠原告之借貸債務，其所為之贈與行為
          確係減少其自身之責任財產，並致原告無法就該贈與之財產為滿足債權之
          強制執行，而有害於原告之債權甚明。
　（三）、被告雖辯稱被告戊○○並非系爭借款之當事人，無撤銷贈與之條件存在云
          云，惟贈與行為如經法院判決撤銷確定後，依民法第一百十四條之規定，
          贈與行為中之債權行為與物權行為均視為自始無效，受贈財產之所有權即
          回復為贈與人之一般財產，受益人之受益權即失依據，是被告所為之辯解
          ，洵屬無據。從而原告主張撤銷被告二人間就系爭房地於九十年九月五日
          所為之贈與行為，並塗銷於九十年九月十二日完成之所有權移轉登記，於
          法有據，應予准許。
五、據上論結，原告之訴為有理由，依民事訴訟法第三百八十五條第一項、第七十八
    條、第八十五條第一項，判決如主文。
中　　　華　　　民　　　國　　九十一　　年　　 十一　　　月　　十五　 　日
                              臺灣高雄地方法院民事第五庭
~B審判長法官　黃蕙芳
~B　　　法官  黃宏欽
~B　　　法官　鍾素鳳
右為正本係照原本作成。
如不服本判決，應於送達後廿日內，向本院提出上訴狀並表明上訴理由，如於本判決
宣示後送達前提起上訴者，應於判決送達後十日內補提上訴理由書（須附繕本）。
中　　　華　　　民　　　國　　九十一　　年　　　十一　　　月　　十八　　日
~B法院書記官　黃麗緞
